臺灣高等法院臺南分院刑事裁定　　　　　九十一年度毒抗字第三四○號　　　 潛
　　　抗　告　人
　　　即　被　告　甲　○　○
右列抗告人因觀察、勒戒案件，不服臺灣嘉義地方法院中華民國九十一年十一月八日
裁定（九十一年度毒聲字第八四四號），提起抗告，本院裁定如左：
      主      文
抗告駁回。
      理      由
一、抗告意旨略以：按證據之證明力雖由法院自由判斷之，然無證據能力之證據，不
    能作為判斷之基礎，刑事訴訟法第一百五十五條定有明文。本案認定抗告人施用
    第二級毒品證據，無非以抗告人受強制採集之毛髮內檢驗出微量第二級毒品ＭＤ
    ＭＡ及其代謝物ＭＤＡ為主要論據，然遍觀毒品危害防制條例條文內，僅於同條
    例第二十五條、第三十三條明文規定得施以強制驗尿之規定，無強制施用人採集
    毛髮以收集犯罪證據規定，臺灣臺北地方法院檢察署檢察官卻罔顧抗告人人權，
    會同法醫師，強壓住抗告人採集毛髮，施以強制力而取得之證據，不符法定蒐證
    方式規定，採證過程不合法，即證據取得方式違法，故抗告人毛髮檢體所得檢驗
    報告，應無證據能力，尚不得作為認定抗告人犯罪事實之證據。又毒品危害防制
    條例係就有關毒品犯罪所定之特別法，兼具實體法與程序法性質，對於罰則、證
    據採集方式（即驗尿）及觀察勒戒程序、強制戒治、保護管束等程序上規定，均
    甚明確，無準用刑事訴訟法有關強制處分規定。故檢察官強制採集抗告人毛髮，
    不適用刑事訴訟法所謂搜索、扣押等規定，其採證過程亦完全違法。因此，原證
    據取得既不合法，應不具證據能力，尚不能因此論斷抗告人涉有毒品危害防制條
    例罪名，原裁定顯非適法，爰求為撤銷原裁定云云。
二、按施用二級毒品者，檢察官應先將被告送勒戒處所觀察、勒戒，毒品危害防制條
    例第二十條第一項定有明文；次按檢察官依毒品危害防制條例第二十條第一項規
    定命送勒戒處所執行觀察、勒戒處分者，應先向法院聲請裁定，觀察勒戒處分執
    行條例第三條第一項亦有規定。
三、經查抗告人於民國（下同）九十一年七月二十二日晚上八時十五分許，在臺灣臺
    北地方法院檢察署由該署檢察官督同法醫師採集其毛髮送驗，檢出第二級毒品Ｍ
    ＤＭＡ含量14.02ng/mg，及其代謝物ＭＤＡ含量2.96ng/mg，有檢察官勘驗筆錄
    、法務部法醫研究所九十一年七月三十一日法醫毒字第○九一○○○一八二七號
    函可稽（九十一年度毒偵字第二二○○號偵查卷第四至七頁、九十一年度偵字第
    一三八五四號卷）。按毛髮檢驗對長期性之用藥程度及用藥模式，能提供較詳細
    之訊息，並可補充其他檢驗方法如尿液檢驗僅能檢測短期用藥之不足，若毛髮於
    檢驗前，確實經清洗除污程序，以排除外在環境污染因素，未施用ＭＤＭＡ之正
    常人，不可能於毛髮中檢出該等成分，如毛髮除檢出ＭＤＭＡ外，亦同時檢出其
    代謝物ＭＤＡ成分，顯示相關成分可能係經由體內代謝後嵌入毛髮中，而非因外
    在環境污染所致，亦有行政院衛生署管制藥品管理局九十一年年二月八日管檢字
    第一○二九五七號函可參（九十一年度毒偵字第二二○○號偵查卷第十八至十九
    頁、九十一年度偵字第一三八五四號卷），足認被告於九十一年七月二十二日晚
    上八時十五分採集毛髮前之某不詳時日，曾在不詳地點施用第二級毒品ＭＤＭＡ
    。至抗告意旨稱：毒品危害防制條例條文僅規定得施以強制驗尿，並無得對強制
    施用人採集毛髮以收集犯罪證據之規定，故該採證過程不合法，抗告人之檢驗報
    告，無證據能力云云。而按勘驗係透過人的感官知覺，對犯罪相關之人、地、物
    等證據與犯罪情形之調查方法，故勘驗乃物的證據方法之一種，所得之證據乃非
    供述證據，只要合乎法定要件，即得使用強制力，縱使其對象為「人」者亦同，
    此與供述證據（如被告之自白與證人之證言），不得使用直接強制力者，有所區
    別。由於勘驗得使用強制力，故其性質上屬於干預人民基本權利之強制處分，依
    法須有法律明文規定使得為之。按檢察官因其他情事知有犯罪嫌疑者，應即開始
    偵查等，刑事訴訟法第二百二十八條第一項定有明文；再檢察官因調查證據及犯
    罪情形，得實施勘驗；又勘驗，得為其他必要之處分，同法第二百一十二條、第
    二百一十三條第六款亦分別定有明文，故勘驗屬於刑事訴訟法所賦予檢察官之固
    有權限之一，只要「檢察官」因調查證據及犯罪情形，即得實施勘驗。是毒品危
    害防制條例第二十五條、第三十三條明文規定得施以強制驗尿，僅在嚴格法定程
    序要件限制下，擴充得為勘驗的主體包括「警察機關」、「執行保護管束者」或
    「主管機關」，且得實施之勘驗手段亦僅限於「強制採驗尿液」處分而已，並未
    排除檢察官依前揭刑事訴訟法所賦予得勘驗權限，因此行為人有無施用毒品，並
    不以驗尿為唯一途逕，驗血或以其他方法證明均可，是檢察官因台北市警察局之
    移送而認抗告人涉嫌違反毒品危害防制條例，知有犯罪嫌疑，而開始偵查（見九
    十一年偵字第一三八五四號卷第八頁），經採尿送驗，並無毒品反應，再由該署
    檢察官督同法醫師強制採集其毛髮送驗方式所得證據，而檢出第二級毒品ＭＤＭ
    Ａ及其代謝物ＭＤＡ反應，移送臺灣嘉義地方法院檢察署續行偵查，並向原審聲
    請觀察勒戒，於法難認有何違誤。原審法院依檢察官聲請，適用毒品危害防治條
    例第二十條第一項、觀察勒戒處分執行條例第三條第一項規定，裁定將抗告人送
    勒戒處所觀察、勒戒，經核並無違誤。抗告意旨，指摘原裁定不當，為無理由，
    應予駁回。
四、據上論斷，應依刑事訴訟法第四百十二條之規定，裁定如主文。
中  華  民  國      九十一      年      十二      月      十  八        日
                                臺灣高等法院臺南分院刑事第一庭
                                    審判長法官  茆    臺    雲
                                          法官  李    文    福
                                          法官  蔡    長    林
右正本證明與原本無異。
不得再抗告。
                                    法院書記官  李    培    薇
中  華  民  國      九十一      年      十二      月      十  九        日
